臺灣基隆地方法院基隆簡易庭民事判決　　　　　九十二年度基簡字第八二四號
　　原　　　告　思立國際股份有限公司
　　法定代理人　丁○○
　　訴訟代理人　戊○○
　　被　　　告　乙○○
　　　　　　　　丙○○
　　　　　　　　甲○○
　　　　　　　　己○○○
　　　　　　　　黃元明即文裕實業行
當事人間請求返還溢領獎金事件，本院於九十三年六月二十九日言詞辯論終結，判決
如下：
    主  文
被告乙○○應給付原告新台幣萬捌仟貳佰陸拾捌元，及自民國九十三年一月一日起
至清償日止，按週年百分之五計算之利息。
被告丙○○應給付原告新台幣萬陸仟肆佰柒拾壹元，及自民國九十三年一月一日起
至清償日止，按週年百分之五計算之利息。
被告甲○○應給付原告新台幣肆萬伍仟零拾捌元，及自民國九十三年四月二十日起
至清償日止，按週年百分之五計算之利息。
被告己○○○應給付原告新台幣柒萬壹仟柒佰柒拾玖元，及自民國九十三年一月七日
起至清償日止，按週年百分之五計算之利息。
被告黃元明應給付原告新台幣捌萬零陸佰貳拾陸元，及自民國九十三年一月七日起至
清償日止，按週年百分之五計算之利息。
訴訟費用由被告負擔。
本判決得假執行。
    事實及理由要領
一、被告甲○○、己○○○、黃元明經合法通知，均未於言詞辯論期日到場，核無民
    事訴訟法第三百八十六條所列各款情形，依民事訴訟法第四百三十六條第二項、
    第三百八十五條第一項前段之規定，准原告之聲請，由其一造辯論而為判決。
二、原告起訴主張：
    (1)原告為一多層次傳銷公司，被告等與原告公司簽訂多層次經銷契約，成為原告
      公司之經銷商，依據原告公司之多層次傳銷獎金制度、營業規章‧‧‧等規定
      ，被告或被告組織下線經銷商向原告公司辦理出貨後，原告依據多傳層傳銷獎
      金制度就該筆出貨數量依據傳銷獎金比例發放獎金或佣金於被告等，然被告或
      被告等之組織下線經銷商有辦理退貨者，被告等應將先前已向原告領取之佣金
      或獎金，就其退貨數量依獎金之比例返還予原告公司。又依公平會之公研釋字
      第六號解釋意旨，參加人（退貨經銷商）退貨時所扣除之獎金或報酬，應僅限
      扣除退貨當事人所獲得之部分，至於其餘各相關之參加人（組織上線即被告）
      因該筆進貨所已獲取之獎金或報酬，則應分別向各該相關參加人（組織上線即
      被告）追回，而不得全數由當事人（退貨經銷商）所退商品之價金中扣除，由
      此解釋足資證明原告公司得向退貨當事人之組織上線（即被告等）追回辦理退
      貨部分已發放予被告之獎金金額。
    (2)被告等積欠原告之溢領獎金金額，說明如下：
      被告乙○○（原名劉孝琮）部分：
        被告乙○○於八十九年一月二十八日申請加入原告公司成為經銷商，依據其
        八十八年十二月份之獎金明細表，有組織下線經銷商邱春美、陳秀花辦理出
        貨，而原告則依該獎金明細表將獎金匯款予被告，然被告之組織下線經銷商
        邱春美、陳秀花卻分別於八十九年三月十三日、八十九年六月二十一日向原
        告辦理退貨，則被告於原告返還貨款予被告之組織下線經銷商後，即應依發
        放之獎金比例，就該辦理退貨之組織下線經銷商退貨數量部分之溢領獎金新
        台幣（下同）參萬捌仟貳佰陸拾捌元返還原告。
      被告丙○○部分：
        被告丙○○於八十八年三月一日申請加入原告公司成為經銷商，依據被告八
        十八年十月份之獎金明細表，有下線莊朝煌向原告公司辦理出貨，然莊朝煌
        於八十九年四月十六日向原告辦理退貨，被告即應依發放之獎金比例，就莊
        朝煌辦理退貨數量部分之溢領獎金返還於原告。又依據被告八十八年十一月
        份之獎金明細表，有下線潘貴枝、陳麗琴、葉東明向原告辦理出貨，然潘貴
        枝、陳麗琴、葉東明分別於八十九年三月二十三日、八十九三月十六日、八
        十九年五月四日向原告辦理退貨，則被告即應依發放之獎金比例，就潘貴枝
        、陳麗琴、葉東明辦理退貨數量部分之溢領獎金返還予原告。綜上，被告共
        計積欠原告參萬陸仟肆佰柒拾壹元之溢領獎金。
      被告甲○○部分：
        被告甲○○於八十八年八月三十日申請加入原告公司成為經銷商，依據被告
        八十八年十二月份之獎金明細表，有下線陳簡秀吟、徐金山向原告辦理出貨
        ，然陳簡秀吟、徐金山分別於八十九年六月十日、八十九年六月十二向原告
        辦理退貨，被告即應依發放之獎金比例，就陳簡秀吟、徐金山辦理退貨數量
        部分之溢領獎金返還予原告。又依據被告民國八十九年二月份之獎金明細表
        ，有下線楊吟月向原告公司辦理出貨，然楊吟月於八十九年六月二十六日向
        原告辦理退貨，則被告即應依發放之獎金比例，就楊吟月辦理退貨數量部分
        之溢領獎金返還予原告。綜上，被告共計積欠原告捌萬零陸佰貳拾陸元之溢
        領獎金。
      被告己○○○部分：
        被告己○○○於八十八年十一月二十六日申請加入原告公司成為經銷商，依
        據被告八十八年十二月份之獎金明細表，有下線吳佳穎、梅天穎、鄭品君向
        原告辦理出貨，然吳佳穎、梅天穎、鄭品君分別於八十九年三月二十八日、
        八十九年三月十三日、八十九年七月十八日向原告辦理退貨，則被告即應依
        發放之獎金比例，就吳佳穎、梅天穎、鄭品君辦理退貨數量部分之溢領獎金
        共計柒萬壹仟柒佰柒拾玖元返還予原告。
      被告黃元明即文裕實業行部分：
        被告文裕實業行即黃元明於八十八年三月三十一日申請加入原告公司成為經
        銷商，依據原告公司之溢領獎金綜合明細表，依據被告八十八年十一月份之
        獎金明細表，有下線蘇克也、邱曉妍、黃文、羅健中向原告辦理出貨，然該
        被告之組織下線經銷商蘇克也、邱曉妍、黃文、羅健中分別於八十九年五月
        二十日、八十九年三月二十五日、八十九年五月十二日、八十九年三月二十
        五日向原告辦理退貨，則被告即應依發放之獎金比例，就蘇克也、邱曉妍、
        黃文、羅健中辦理退貨數量部分之溢領獎金返還予原告。又依據被告八十八
        年十二月份之獎金明細表，有下線孫晉福、楊秋敏向原告辦理出貨，然孫晉
        福、楊敏秋分別於八十九年三月三十一日、八十九年六月二日向原告辦理退
        貨，則被告即應依發放之獎金比例，就孫晉福、楊秋敏辦理退貨數量部分之
        溢領獎金返還予原告。再依據被告八十九年二月份之獎金明細表，有下線潘
        瓊華向原告公司辦理出貨，然潘瓊華於八十九年六月八日向原告辦理退貨，
        則被告即應依發放之獎金比例，就潘瓊華辦理退貨數量部分之溢領獎金返還
        予原告。綜上，被告應返還原告共計肆萬伍仟零參拾捌元之溢領獎金。
    (3)查被告等現已與原告公司解除或終止多層次傳銷之經銷合約，被告之組織下線
      經銷商已辦理退貨，但被告並未將前揭已領取之獎金或佣金返還原告公司，此
      顯與「經銷商退貨申請書」及公平交易委員會公研釋字第六號解釋不符，並構
      成民法第一百七十九條之不當得利之情形，為此提起本件訴訟。
三、被告乙○○、丙○○則辯稱渠等為原告公司所屬之經銷商，並無底薪，所付出之
    勞力時間費用皆自行負擔，收入完全取決於產品銷貨獎金，因此被告認為銷貨獎
    金係被告付出勞力時間之對價。其次，產品售出後，如有消費者向公司退貨之情
    事發生，若退貨之原因係產品出現瑕疵或因公司教導下游經銷商於推銷產品時故
    意誇大產品功能，致嗣後消費者因發現貨品瑕疵或功能不足而退貨者，則其退貨
    責任不應由經銷商承擔。被告於原告處所獲得之報酬，全係被告辛苦付出勞力智
    力累積而來，若於被告離職後產生退貨事宜時，不論退貨責任應由何方承擔，依
    退貨申請書說明及公平交易、勞僱誠信原則，原告皆應於第一時間通知被告出面
    處理，藉以釐清責任歸屬。然原告卻完全未通知被告處理退貨問題，而自行決定
    接受消費者退貨之要求、並要求被告退還獎金，即屬不當。此外，原告僅提出退
    貨申請書，並無書面終止契約之證明，無法證明被告之下線已退貨。即令被告之
    下線實已退貨，原告又何以證明消費者退貨之責任歸屬於被告？且依照經銷契約
    規定，退貨應於十四日內為之，或依退貨申請書第二點，退貨亦應於三十日內解
    除契約退貨，且應在終止經銷權起三十日內所購未售出之商品才能退回，而原告
    所接受下線之退貨已超過兩三年，故退貨不符合規定等語
四、經查被告均曾為原告公司經銷商，而被告領取如附件所示之下線經銷商之出貨獎
    金後，該下線經銷商已向原告公司終止經銷契約，並辦理退貨等情，業據原告提
    出經銷商聲請契約書、獎金明細表、經銷商退貨申請書、退貨單明細、切結書、
    統一發票、營業人銷貨退回進貨或折讓證明單、郵政國內匯款執據等為證，經核
    屬實，應堪信為真實。
五、被告乙○○、丙○○雖辯稱渠等為原告公司所屬之經銷商，並無底薪，所付出之
    勞力時間費用皆自行負擔，收入完全取決於產品銷貨獎金，因此被告認為銷貨獎
    金係被告付出勞力時間之對價等語，惟按所謂多層次傳銷，謂就推廣或銷售之計
    畫或組織，參加人給付一定代價，以取得推廣、銷售商品或勞務及介紹他人參加
    之權利，並因而獲得佣金、獎金或其他經濟利益者而言，公平交易法第八條第一
    項訂有明文。是以多層次傳銷事業之參加人取得獎金，係基於推廣、銷售商品或
    勞務及介紹他人加入多層次傳銷事業之報酬。而被告受領系爭差額獎金乃係基於
    組織下線進貨所致，而被告復因其下線申請退貨，原告並已返還價金，已如前述
    ，則被告先前因下線進貨所受領之差額獎金之法律上原因嗣後已不存在，原告自
    得本於民法第一百七十九條不當得利請求被告依下線退貨金額返還其先前依進貨
    金額之百分比所領取之差額獎金。
六、被告乙○○、丙○○又辯稱產品售出後，若退貨之原因係產品出現瑕疵或因公司
    教導下游經銷商於推銷產品時故意誇大產品功能，致嗣後消費者因發現貨品瑕疵
    或功能不足而退貨者，則其退貨責任不應由經銷商承擔等情，惟查附件所示之下
    線經銷商退貨及終止經銷契約之原因係因「移民」、「缺錢」、「沒時間」、「
    工作繁忙」等情，有原告提出之下線切結書在卷可稽，顯然亦非與原告公司產品
    有關，亦無證據足資證明係可歸責於原告公司，是以原告此部分辯詞亦不可採。
七、被告乙○○、丙○○再辯稱依照經銷契約規定，退貨應於十四日內為之，或依退
    貨申請書第二點，退貨亦應於三十日內解除契約退貨，且應在終止供銷契約起三
    十日內所購未售出之商品才能退回，而原告所接受下線之退貨已超過兩三年，故
    退貨不符合規定等語，惟按經銷商得自訂約日起十四日內以書面通知解除契約；
    經銷商於解約權期間經過後，仍得隨時以書面終止契約，退出傳銷計畫或組織；
    經銷商依約定終止契約後三十日內，原告應以經銷商原購價格百分之九十買回經
    銷商所持有之商品，但得扣除已因該項交易而對經銷商給付之獎金或報酬，原告
    公司之經銷營業規章所規定之經銷商退出及退貨、換貨辦法載有明文，而依兩造
    簽訂之經銷商申請契約書，前開營業規章應視為兩造契約之一部分，經查如附件
    所示之下線經銷商均係於申請終止經銷契約之同時，亦辦理退貨申請，核予前揭
    規定相符，有切結書與經銷商退貨申請書在卷足憑，被告指稱退貨應於十四日內
    為之，或依退貨申請書第二點，退貨亦應於三十日內解除契約退貨云云，容有誤
    會，至於下線經銷商辦理退貨之貨品，並非在終止經銷權起三十日內所購回尚未
    售出之商品，雖為原告所自認，惟查前開經銷營業規章所規定之經銷商退出及退
    貨、換貨辦法並無此限制，雖經銷商退貨申請書有註明「茲檢附原購貨單據向貴
    公司申請退回本人在終止經銷權日算起前三十日內所購回尚未售出之商品」，惟
    商品購買日期之遠近，影響所及乃是產品有效日期和折舊情形，依照上開辦法，
    原告公司僅能在取回商品時，扣除減損之商品價值，而無拒絕退貨之權利，從而
    被告辯稱，原告接受下線經銷商退貨申請，與規定不符，亦屬無據。
八、綜上所述，原告依據不當得利之法律關係，請求被告乙○○、丙○○、甲○○、
    己○○○、黃元明分別給付萬捌仟貳佰陸拾捌元，萬陸仟肆佰柒拾壹元、捌
    萬零陸佰貳拾陸元、柒萬壹仟柒佰柒拾玖元、肆萬伍仟零拾捌元，及自起訴狀
    繕本送達翌日即被告乙○○自九十三年一月一日起、被告丙○○自九十三年一月
    一日起、被告甲○○自九十三年四月二十日起、被告己○○○自九十三年一月七
    日起、被告黃元明自九十三年一月七日起，均至清償日止按週年百分之五計算之
    利息，為有理由，應予准許。
九、本件訴訟標的金額未達伍拾萬元，依民事訴訟法第三百八十九條第一項第三款規
    定，應依職權宣告假執行。
中　　　華　　　民　　　國　　九十三　　年　　　七　　　月　　十三  　　日
                                臺灣基隆地方法院基隆簡易庭
                                        法      官　林李達
右為正本係照原本作成。
對於本件判決如有不服，應於收受送達後二十日內向本院提出上訴書狀，上訴於本院
合議庭，並按他造當事人之人數附具繕本。
中　　　華　　　民　　　國　　九十三　　年　　　七　　　月　　十五　　　日
                                        法院書記官  黃錫煒
